【裁判字號】    99,易,1578
【裁判日期】    990914
【裁判案由】    妨害名譽
【裁判全文】
臺灣高雄地方法院刑事判決              99年度易字第1578號
公  訴  人  臺灣高雄地方法院檢察署檢察官
被      告  丙○○
上列被告因妨害名譽案件，經檢察官提起公訴（99年度偵字第742
8 號），本院判決如下：
    主  文
丙○○無罪。
    理  由
一、公訴意旨略以：被告丙○○與告訴人甲○○前係東南亞人力
    資源管理顧問有限公司之同事，事後被告離職後，明知告訴
    人為已婚身分，且其與告訴人並非男女朋友關係，竟於民國
    98年6 月5 日晚上10時59分，在其所管領之雅虎奇摩「戀戀
    情深」部落格中（http://tw.myblog.yahoo.com/cbb0000-0
    0000/ ），意圖散布於眾，（一）基於妨害名譽之犯意，而
    以不實文字「吾愛庭成老公」、「也許你會真心跟你老婆說
    對不起吧」、「你的老婆姿伶終於可以把肩上擔子完完全全
    放下來了」、「愛你的老婆姿伶」及告訴人與其配偶結婚之
    相片刊登在上開對外公開之部落格上。（二）被告另基於妨
    害名譽之犯意，於98年9 月26日上午12時34分，以告訴人相
    片及不實文字「池丙○○的男人、東南亞集團池特助庭成先
    生、吾愛池特助庭成先生－我的男人」、「上述我的男人，
    就是你老婆姿伶的老公、愛你的老婆姿伶」「吾愛池特助庭
    成先生，你老婆姿伶一生的事蹟就交給你保管了」等刊登在
    上開對外公開之部落格上。（三）被告又基於妨害名譽之犯
    意，於98年12月14日上午9 時51分，以不實文字「吾愛池特
    助庭成老公」、「愛你的老婆姿伶」刊登在上開對外公開之
    部落格上，客觀上均足以使包含告訴人之友人、同事在內之
    觀看者認為被告與已婚之告訴人係男女朋友之關係或告訴人
    有婚外情之行為，足以毀損已婚之告訴人名譽。嗣因告訴人
    經友人告知後，上網觀看查知上情，因認被告涉犯刑法第31
    0 條第1 項、第2 項之誹謗罪嫌等語。
二、程序部分：
（一）被告雖爭執本件並非告訴人本人提起告訴，然告訴人於本
      院審理時證稱：本件告訴確實係其提起等語（本院卷二第
      16頁），足認本件確實係甲○○本人提起告訴，合先敘明
      。
（二）證據能力部分：
    1.證人即告訴人於偵訊時之證述：
      按被告以外之人於偵查中向檢察官所為陳述，除顯有不可
      信之情況者外，得為證據，刑事訴訟法第159 條之1 第2
      項定有明文。偵查中對被告以外之人所為之偵查筆錄，或
      被告以外之人向檢察官所提之書面陳述，性質上均屬傳聞
      證據。惟現階段刑事訴訟法規定檢察官代表國家偵查犯罪
      、實施公訴，依法其有訊問被告、證人及鑑定人之權，證
      人、鑑定人且須具結，而實務運作時，檢察官偵查中向被
      告以外之人所取得之陳述，原則上均能遵守法律規定，不
      致違法取供，其可信度極高。職是，被告以外之人前於偵
      查中已具結而為證述，除反對該項供述得具有證據能力之
      一方，已釋明「顯有不可信之情況」之理由外，不宜即遽
      指該證人於偵查中之陳述不具證據能力。證人即告訴人於
      偵查中之陳述部分，既經具結；且證人即告訴人經被告聲
      請到庭接受詰問，已賦予被告反對詰問之機會，是依前開
      說明，並參以證人即告訴人於偵查中之陳述，並無證據證
      明顯有不可信之情形，應有證據能力。
    2.本判決所引用之其餘證據資料（詳後引證據），其中傳聞
      證據部分，縱無刑事訴訟法第159 條之1 至第159 條之4
      或其他規定之傳聞證據例外情形，亦因被告及檢察官或同
      意可作為證據使用，或未聲明異議，依刑事訴訟法第159
      條之5 第1 項、第2 項之規定，本院審酌各該傳聞證據並
      非違法取得，與待證事項具關聯性，證明力亦非明顯過低
      等情，認以之作為證據係屬適當，具有證據能力。
三、按檢察官就被告犯罪事實，應負舉證責任，並指出證明之方
    法；又犯罪事實應依證據認定之，無證據不得認定犯罪事實
    ；不能證明被告犯罪者，應諭知無罪之判決，刑事訴訟法第
    161 條第1 項、第154 條第2 項、第301 條第1 項分別定有
    明文。申言之，犯罪事實之認定應憑證據，如未能發現相當
    證據，或證據不足以證明，自不能以推測或擬制之方法，作
    為裁判基礎；且認定犯罪事實所憑之證據，雖不以直接證據
    為限，間接證據亦包括在內，然而無論直接證據或間接證據
    ，其為訴訟上之證明，須於通常一般之人均不致有所懷疑，
    而得確信其為真實之程度者，始得據為有罪之認定，倘其證
    明尚未達到此一程度，而有合理之懷疑存在而無從使事實審
    法院得有罪之確信時，即應由法院為諭知被告無罪之判決（
    最高法院40年臺上字第86號、76年臺上字第4986號判例意旨
    參照）。
四、按言論自由為人民之基本權利，憲法第11條有明文保障，國
    家應給予最大限度之維護，俾其實現自我、溝通意見、追求
    真理及監督各種政治或社會活動之功能得以發揮。惟言論自
    由乃人之外在表現自由，不免與他人自由權利發生衝突，為
    兼顧對個人名譽、隱私及公共利益之保護，言論自由亦有其
    限界，法律尚非不得對言論自由依其傳播方式為合理之限制
    。是言論自由及維護自我名譽之權同受憲法平衡保障，若上
    開基本權利發生衝突，如何調和受害人之名譽，並維持言論
    自由之適度活動空間，乃涉及利益、價值權衡比較，及何者
    優先受到保護，何者應居於退讓之地位。此問題反應於我國
    憲法下位階規範之刑法，即為刑法第310 條及第311 條之規
    定。復按言論可區分為「事實陳述」與「意見表達」，事實
    有能證明真實與否之問題，原則上只有不實之事實陳述，始
    為誹謗罪所欲處罰之言論，意見表達則為主觀之價值判斷，
    無所謂真實與否，應儘可能容許暢所欲言，以實現言論自由
    之憲法價值（按惟亦應受刑法第309 條之規範），惟事實陳
    述與意見表達在概念上，有時難期其涇渭分明，單純事實陳
    述及意見表達固無疑義，若「伴隨事實陳述之意見表達」，
    則亦應回歸誹謗罪予以規範，立法者為兼顧言論自由與名譽
    權之保護，先就誹謗罪之構成要件及刑罰加以明文，以保護
    人民之名譽權，即於同法第310 條第3 項、第311 條分就「
    事實陳述」及「意見表達」之不同情形，明定阻卻違法事由
    ，期使言論自由與名譽權之保障獲致均衡，而所謂陳述事實
    與發表意見不同，事實有能證明真實與否之問題，意見則為
    主觀之價值判斷，無所謂真實與否。申言之，如行為人之「
    事實陳述」，有刑法第310 條第3 項規定之情事，及行為人
    之「意見表達」，有刑法第311 條所列各款之情形，則言論
    自由權之保障應優先於名譽權之保障，於此情形下，行為人
    雖損害他人名譽，因受憲法言論自由之保障，而具備阻卻違
    法事由，欠缺不法性。
五、刑法分則第27章有關妨害名譽之處罰類型，只有侮辱罪與誹
    謗罪。而「公然侮辱」乃指對被害人抽象的予以謾罵，使人
    難堪之行為；而「誹謗」除有散佈於眾之意圖外，尚須指摘
    或傳述足以毀損他人名譽之具體事實為必要，是「公然侮辱
    」、「誹謗」之區別點，乃在於一為「抽象謾罵」，一為「
    具體指摘」（司法院院字第2179號解釋意旨參照）。又刑法
    誹謗罪之成立，以行為人主觀上具有毀損他人名譽之不法意
    圖為必要，行為人行為是否具有主觀不法意圖，則須依行為
    當時之具體情況客觀判斷之，故任何客觀上造成毀損他人名
    譽結果之行為，是否構成誹謗罪，須視行為人主觀上是否具
    有毀損名譽之惡意，資為判斷之依據，倘無積極之證據足資
    證明行為人有毀損名譽之惡意，即不能以誹謗罪相繩。
六、公訴意旨認被告涉犯前開罪嫌，無非係以告訴人之指訴、部
    落格網頁資料、雅虎奇摩個人資料查詢表及IP查詢紀錄表為
    依據。訊據被告固坦承有於前開時、地，在其部落格上撰寫
    前開文字，然堅詞否認有何誹謗犯行，辯稱：其不知告訴人
    已結婚，並無誹謗之意圖等語。經查：
（一）被告與告訴人前係東南亞人力資源管理顧問有限公司之同
      事，被告於98年6 月5 日晚上10時59分，在其所管領之前
      開雅虎奇摩「戀戀情深」部落格中刊登「吾愛庭成老公」
      、「也許你會真心跟你老婆說對不起吧」、「你的老婆姿
      伶終於可以把肩上擔子完完全全放下來了」、「愛你的老
      婆姿伶」等文字，及告訴人與其配偶結婚之相片。又於98
      年9 月26日上午12時34分，在上揭部落格刊登「池丙○○
      的男人、東南亞集團池特助庭成先生、吾愛池特助庭成先
      生－我的男人」、「上述我的男人，就是你老婆姿伶的老
      公、愛你的老婆姿伶」「吾愛池特助庭成先生，你老婆姿
      伶一生的事蹟就交給你保管了」等文字，及告訴人之相片
      。另於98年12月14日上午9 時51分，在前揭部落格刊登「
      吾愛池特助庭成老公」、「愛你的老婆姿伶」等文字等情
      ，業據告訴人於警詢、偵訊指述明確（偵卷第5 頁至第6
      頁、第48頁至第49頁），復有部落格網頁資料、雅虎奇摩
      個人資料查詢表及IP查詢紀錄表在卷可稽（偵卷第7 頁至
      第31頁），且為被告所不爭執（本院卷一第45頁之不爭執
      事項），故此部分事實堪以認定。
（二）觀之被告於部落格上所刊登之文字「吾愛庭成老公」、「
      也許你會真心跟你老婆說對不起吧」、「你的老婆姿伶終
      於可以把肩上擔子完完全全放下來了」、「愛你的老婆姿
      伶」、「池丙○○的男人、東南亞集團池特助庭成先生、
      吾愛池特助庭成先生－我的男人」、「上述我的男人，就
      是你老婆姿伶的老公、愛你的老婆姿伶」、「吾愛池特助
      庭成先生，你老婆姿伶一生的事蹟就交給你保管了」、「
      吾愛池特助庭成老公」、「愛你的老婆姿伶」，均係表達
      其對告訴人愛慕之情之文字，並非指摘或傳述足以毀損告
      訴人名譽之具體事實，故與誹謗罪之客觀構成要件並非相
      符。又被告於本院審理時亦供稱：其係因為喜歡告訴人才
      會在部落格寫這些文字等語（本院卷二第45頁），可知被
      告刊登前開文字時之主觀上並非具有毀損名譽之惡意，亦
      與誹謗罪之主觀構成要件不符，揆諸前開實務見解，被告
      上開行為，即不能以誹謗罪相繩。另被告雖聲請勘驗其偵
      訊時之錄音光碟、傳喚乙○○檢察官到庭作證，以證明乙
      ○○檢察官有選擇性辦案、濫行起訴之情事，然被告前開
      聲請，與本件犯罪事實無關，故無勘驗及傳喚之必要，附
      此敘明。
七、綜上所述，本件檢察官所舉積極證據，尚不足以認定被告有
    前揭誹謗罪之犯行，其間尚有合理之懷疑存在。此外復查無
    其他積極證據足認被告有公訴意旨所指犯行，被告既未經證
    明犯罪，揆諸首揭說明，自應為無罪之諭知。
據上論斷，應依刑事訴訟法第301 條第1 項前段，判決如主文。
本案經檢察官顏漢文到庭執行職務。
中    華    民    國    99    年    9     月    14    日
                  刑事第九庭    法  官  王碧瑩
以上正本係照原本作成。
如不服本判決應於收受判決後10日內向本院提出上訴書狀，並應
敘述具體理由。其未敘述上訴理由者，應於上訴期間屆滿後20日
內向本院補提理由書(均須按他造當事人之人數附繕本)「切勿逕
送上級法院」。
中    華    民    國    99    年    9     月    14    日
                                書記官  吳智媚

司法院資訊處製作；財團法人民間司法改革基金會備份。
